---
title: "2 - Correction des jours ouvrables"
---

```{r setup, include=FALSE}
knitr::opts_chunk$set(echo = TRUE, collapse = FALSE, warning = FALSE,
					  message = FALSE)
options(enable_print_style = FALSE)
library(RJDemetra)
library(kableExtra)
library(knitr)
library(XLConnect)
```


> L'objectif de ce TP est d'apprendre à créer des régresseurs jours ouvrables personnalisés, à les utiliser dans RJDemetra/JDemetra+ et à vérifier la qualité de la correction.

Pour créer des régresseurs jours ouvrables personnalisés, deux solutions :

1. Le faire depuis JDemetra+, en créant un calendrier personnalisé puis en exportant les régresseurs. 
Voir par exemple la documentation de JDemetra+ [ici](https://jdemetradocumentation.github.io/JDemetra-documentation/pages/case-studies/calendars-main.html) et [là](https://jdemetradocumentation.github.io/JDemetra-documentation/pages/case-studies/calendars-national.html).

2. Créer le calendrier depuis R à l'aide du package [`rjd3toolkit`](https://github.com/rjdverse/rjd3toolkit).


Ce package n'étant pas sur le CRAN, pour les installer on peut par exemple utiliser la fonction `remotes::install_github()` ou le dépot `rjdverse.r-universe.dev` (ou `aqlt.r-universe.dev` pour les versions en developpement):
```{r, eval=FALSE}
# # Configurer si besoin le proxy
# proxy <- "proxy_a_definir"
# Sys.setenv(HTTPS_PROXY = proxy)
# remotes::install_github("rjdverse/rjd3toolkit")
install.packages("rjd3toolkit", repos = c("https://aqlt.r-universe.dev", "https://cloud.r-project.org"))
```

Dans ce TP, nous nous intéresserons uniquement à la seconde option. 
En effet, le package R est plus flexible et permet de créer des régresseurs moins classiques que les *working days* et *trading days*. 

Pour installer tous les packages utiles de ce TP, lancer le programme :

```{r}
#| eval: false
#| label: install
packages_to_install <- c("RJDemetra", "rjd3toolkit", "rjd3x13", "rjd3tramoseats", "rjd3providers", "rjd3workspace")

packages <- packages_to_install[! packages_to_install %in% installed.packages()[,"Package"]]
if (length(packages) > 0) {
	install.packages(
	  packages, 
	  repos = c("https://aqlt.r-universe.dev", "https://cloud.r-project.org")
	  )
}
```


# Création de régresseurs JO avec `rjd3toolkit`

## Création d'un calendrier 

Par défaut, les régresseurs jours ouvrables de JDemetra+ ne prennent pas en compte les spécificité calendaires des pays : on ne prend pas en compte les jours fériés. 
Pour les prendre en compte, il faut créer son propre calendrier où l'on supposera qu'un jour férié de plus dans le mois a le même effet qu'un dimanche.

```{r}
library(rjd3toolkit)
```

Trois fonctions peuvent être utilisées pour ajouter des jours fériés :

1. `fixed_day()` pour ajouter un jour férié qui tombe à date fixe. Par exemple, pour ajouter le 8 mai :

```{r}
#| eval: false
fixed_day(month =  5, day = 8)
```

2. `easter_day()` pour ajouter un jour férié dont le jour dépend de Pâques : le paramètre `offset` permet de spécifier le nombre de jours avant (si négatif) ou après Pâques (si positif). Par exemple, pour ajouter la Pentecôte qui a lieu 60 jours après Pâques :

```{r}
#| eval: false
easter_day(offset = 60)
```

3. `single_day()` pour ajouter un jour ferié qui n'a eu lieu qu'une seule fois.

```{r}
#| eval: false
single_day("1993-01-15")
```

4. `fixed_week_day()` qui permet d'ajouter des jours fériés qui apparaissent certaines semaines de certains mois (par exemple le premier lundi du mois de septembre aux USA)

```{r}
#| eval: false
fixed_week_day(9, 1, 1) # first Monday(1) of September.
```


5. `special_day()` qui permet d'ajouter des jours fériés par rapport à des dates déjà connues dans JDemetra+ (voir tableau ci-dessous). Comme pour la fonction `easter_day()`, le paramètre `offset` permet de spécifier la position du jour voulu par rapport rapport à la fête pré-spécifié (par défaut `offset = 0`, le jour férié coïncide avec le jour pré-spécifié). Par exemple, pour ajouter le nouvel an :


```{r}
#| eval: false
special_day("NEWYEAR")
```

```{r, prespecifiespecial_days, echo=FALSE}
library(kableExtra)
special_days <- readWorksheetFromFile("holidaysJD.xlsx", sheet = 1)
special_days <- special_days[!special_days[,1]%in%c("THANKSGIVING", "LABORDAY", "JULIANEASTER"),]
kbl(special_days,booktabs = TRUE,caption = "Jours pré-spécifiés",row.names = FALSE) %>%
	kable_paper("hover", full_width = F)
```


::: callout-note
## Exercice
Créer un calendrier qui contient tous les jours fériés de votre pays.
:::


::: {.callout-tip collapse="true"}
## Solution

Deux exemples :

1. Calendrier associé à la France :

```{r}
FR <- national_calendar(list(
	special_day("NEWYEAR"),
	special_day("EASTERMONDAY"), # Lundi de Pâques
	special_day("MAYDAY"), # 1er mai
	special_day("ASCENSION"), # Jour de l'Ascension
	fixed_day(5, 8),
	special_day("WHITMONDAY"), # Lundi de Pentecôte
	fixed_day(7, 14),
	special_day("ASSUMPTION"), # Assomption
	special_day("ALLSAINTSDAY"), # Toussaint
	special_day("ARMISTICE")
))
CAL <- national_calendar(FR)
```


2. Calendrier associé à la Macronia, la difficulté étant qu'il faut ajouter à la main des jours associés aux fêtes musulmanes

```{r}
jours_macronia <- list(
  special_day("NEWYEAR"),
	special_day("EASTERMONDAY"), # Lundi de Pâques
  fixed_day(4, 4), # Jour de l'indépendance de la Macronia
  special_day("MAYDAY"), # 1er mai
  special_day("ASCENSION"), # Jour de l'Ascension
	special_day("WHITMONDAY"), # Lundi de Pentecôte
  special_day("ASSUMPTION"), # Assomption de Marie
	special_day("ALLSAINTSDAY"), # Toussaint
  special_day("CHRISTMAS") # Noël
)
# # Manque Début ramadan, Korité (Aïd al-Fitr), Tabaski (Aïd el-Kébir), Tamkharite, Magal de Touba (non officiel), Maouloud et jours décrétés
# # On récupère ces jours construisant un fichier Excel
# jours_mobiles <- readxl::read_excel("ex-cjo/DateFetesMusulmanes_Macronia.xlsx") |>
#   as.data.frame()
# jours_mobiles <- jours_mobiles[,-1] #on enlève l'année
# jours_mobiles <- lapply(jours_mobiles, function(x){
#   na.omit(as.character(format(x, "%Y-%m-%d")))
#   })
# cat(unlist(lapply(names(jours_mobiles), function(day){
#   c(
#     sprintf("# %s", day),
#     sprintf('single_day("%s")', jours_mobiles[[day]])
#   )
# })),
#   sep= ",\n")

jours_macronia <- c(
  jours_macronia,
  list(
    # DEBUT_RAMADAN,
single_day("1990-03-28"),
single_day("1991-03-18"),
single_day("1992-03-06"),
single_day("1993-02-23"),
single_day("1994-02-12"),
single_day("1995-02-14"),
single_day("1996-01-22"),
single_day("1997-01-11"),
single_day("1997-12-31"),
single_day("1998-12-20"),
single_day("1999-12-10"),
single_day("2000-11-28"),
single_day("2001-11-17"),
single_day("2002-11-07"),
single_day("2003-10-27"),
single_day("2004-10-15"),
single_day("2005-10-05"),
single_day("2006-09-24"),
single_day("2007-09-14"),
single_day("2008-09-02"),
single_day("2009-08-22"),
single_day("2010-08-12"),
single_day("2011-08-01"),
single_day("2012-07-20"),
single_day("2013-07-10"),
single_day("2014-06-29"),
single_day("2015-07-18"),
single_day("2016-06-07"),
single_day("2017-05-27"),
single_day("2018-05-17"),
single_day("2019-05-06"),
single_day("2020-04-24"),
single_day("2021-04-14"),
single_day("2022-04-03"),
single_day("2023-03-23"),
single_day("2024-03-12"),
# KORITE,
single_day("1990-04-27"),
single_day("1991-04-16"),
single_day("1992-04-04"),
single_day("1993-03-25"),
single_day("1994-03-14"),
single_day("1995-03-03"),
single_day("1996-02-09"),
single_day("1997-02-09"),
single_day("1998-01-29"),
single_day("1999-01-18"),
single_day("2000-01-08"),
single_day("2000-12-27"),
single_day("2001-12-16"),
single_day("2002-12-06"),
single_day("2003-11-25"),
single_day("2004-11-13"),
single_day("2005-11-03"),
single_day("2006-10-23"),
single_day("2007-10-13"),
single_day("2008-10-01"),
single_day("2009-09-20"),
single_day("2010-09-09"),
single_day("2011-08-29"),
single_day("2012-08-17"),
single_day("2013-08-07"),
single_day("2014-07-27"),
single_day("2015-07-16"),
single_day("2016-07-05"),
single_day("2017-06-24"),
single_day("2018-06-14"),
single_day("2019-06-03"),
single_day("2020-05-22"),
single_day("2021-05-12"),
single_day("2022-05-01"),
single_day("2023-04-20"),
single_day("2024-04-10"),
# TABASKI,
single_day("1990-06-24"),
single_day("1991-06-23"),
single_day("1992-06-11"),
single_day("1993-06-01"),
single_day("1994-05-21"),
single_day("1995-05-10"),
single_day("1996-04-29"),
single_day("1997-04-19"),
single_day("1998-04-08"),
single_day("1999-03-28"),
single_day("2000-03-17"),
single_day("2001-03-06"),
single_day("2002-02-23"),
single_day("2003-02-13"),
single_day("2004-02-02"),
single_day("2005-01-21"),
single_day("2006-01-11"),
single_day("2006-12-31"),
single_day("2007-12-21"),
single_day("2008-12-09"),
single_day("2009-11-11"),
single_day("2010-11-18"),
single_day("2011-11-07"),
single_day("2012-10-26"),
single_day("2013-10-16"),
single_day("2014-10-05"),
single_day("2015-09-25"),
single_day("2016-09-13"),
single_day("2017-09-02"),
single_day("2018-08-23"),
single_day("2019-08-12"),
single_day("2020-07-31"),
single_day("2021-07-21"),
single_day("2022-06-10"),
single_day("2023-06-29"),
single_day("2024-06-18"),
# TAMKHARITE,
single_day("1990-07-04"),
single_day("1991-07-22"),
single_day("1992-07-11"),
single_day("1993-06-30"),
single_day("1994-06-19"),
single_day("1995-06-09"),
single_day("1996-05-28"),
single_day("1997-05-18"),
single_day("1998-05-07"),
single_day("1999-04-26"),
single_day("2000-04-15"),
single_day("2001-04-04"),
single_day("2002-03-24"),
single_day("2003-03-14"),
single_day("2004-03-02"),
single_day("2005-02-19"),
single_day("2006-02-09"),
single_day("2007-01-29"),
single_day("2008-01-19"),
single_day("2009-01-07"),
single_day("2009-12-27"),
single_day("2010-12-17"),
single_day("2011-12-06"),
single_day("2012-11-24"),
single_day("2013-11-14"),
single_day("2014-11-03"),
single_day("2015-11-30"),
single_day("2016-10-12"),
single_day("2017-10-01"),
single_day("2018-09-21"),
single_day("2019-09-10"),
single_day("2020-08-29"),
single_day("2021-08-19"),
single_day("2022-08-08"),
single_day("2023-07-28"),
single_day("2024-07-17"),
# MAOULOUD,
single_day("1990-10-02"),
single_day("1991-09-21"),
single_day("1992-09-10"),
single_day("1993-08-30"),
single_day("1994-08-19"),
single_day("1995-08-09"),
single_day("1996-07-28"),
single_day("1997-07-18"),
single_day("1998-07-07"),
single_day("1999-06-26"),
single_day("2000-06-15"),
single_day("2001-06-04"),
single_day("2002-05-24"),
single_day("2003-05-14"),
single_day("2004-05-02"),
single_day("2005-04-21"),
single_day("2006-04-11"),
single_day("2007-03-31"),
single_day("2008-03-20"),
single_day("2009-03-09"),
single_day("2010-02-26"),
single_day("2011-02-16"),
single_day("2012-02-05"),
single_day("2013-01-24"),
single_day("2014-01-14"),
single_day("2015-01-03"),
single_day("2015-11-23"),
single_day("2016-12-12"),
single_day("2018-12-01"),
single_day("2018-11-21"),
single_day("2019-11-18"),
single_day("2020-10-29"),
single_day("2021-10-19"),
single_day("2022-10-08"),
single_day("2023-09-27"),
single_day("2024-09-15"),
# MAGAL,
single_day("1990-09-09"),
single_day("1991-08-29"),
single_day("1992-09-18"),
single_day("1993-10-07"),
single_day("1994-07-27"),
single_day("1995-07-17"),
single_day("1996-07-05"),
single_day("1997-06-25"),
single_day("1998-06-14"),
single_day("1999-06-03"),
single_day("2000-05-23"),
single_day("2001-05-12"),
single_day("2002-05-01"),
single_day("2003-04-21"),
single_day("2004-04-09"),
single_day("2005-03-29"),
single_day("2006-03-19"),
single_day("2007-03-08"),
single_day("2008-02-26"),
single_day("2009-02-14"),
single_day("2010-02-03"),
single_day("2011-01-03"),
single_day("2012-01-13"),
single_day("2013-01-01"),
single_day("2013-12-22"),
single_day("2014-12-11"),
single_day("2015-12-01"),
single_day("2016-11-19"),
single_day("2017-11-08"),
single_day("2018-10-29"),
single_day("2019-10-18"),
single_day("2020-10-06"),
single_day("2021-09-26"),
single_day("2022-09-15"),
single_day("2023-09-04"),
single_day("2024-08-23")
  ))

CAL <- national_calendar(jours_macronia)
```
:::



## Création de régresseurs JO

Le modèle général de correction de jours ouvrables peut s'écrire de la façon suivante :
$$
X_t = \sum_{i=1}^{7} \alpha_i N_{it} + \varepsilon_t
$$
Avec : 

- $N_{it}$ le nombre de jours de lundis ($i=1$), ..., dimanches et jours fériés ($i=7$)

- $\alpha_i$ l'effet d'un jour de type $i$

Pour éviter les problèmes de multi-colinéarité, on réécrit le modèle en utilisant une modalité de référence (ici dimanche). On désaisonnalise également les régresseurs en enlevant la moyenne de long-terme :
$$X_t =  \sum_{i=1}^{6} \beta_i (N_{it} - N_{7t}) + 
\bar{\alpha} \underbrace{(N_t - \bar{N}_t)}_{LY_t} +  \varepsilon_t$$
Ce modèle peut être simplifié si en faisant des hypothèses sur les effets des jours ouvrés :

- L'hypothèse *working days* correspond au cas où l'on suppose que tous les jours de la semaine (lundi à vendredi) ont le même effet ($\alpha_1=\dots=\alpha_5$), les samedis et les dimanches (et jours fériés) ont le même effet ($\alpha_6=\alpha_7$) et sont utilisés en tant que variable de contraste.

- L'hypothèse *trading days* correspond au cas où l'on suppose que tous les jours ont un effet différent et les dimanches (et jours fériés) sont utilisés en tant que variable de constrate.

Sous JDemetra+ on ne peut utiliser que ces deux hypothèses mais `rjd3toolkit` permet de construire d'autres types de JO.


De manière plus générale, lorsque l'on utilise une variable de contraste, les régresseurs $CJO_{t,i}$ associé au groupe $i$ est calculé de la façon suivante :
$$
CJO_{t,i} = \underbrace{\sum_{j\in\text{groupe }i}N_{jt}}_{
\text{nb de jours du groupe }i
} - 
\frac{\sum_{j\in\text{groupe }i}1}{\sum_{j\in\text{groupe }0}1}
\times
\underbrace{\sum_{j\in\text{groupe }0}N_{jt}}_{
\text{nb de jours du groupe contraste}
}
$$
Dans le cas *working days*, il y a 2 jours dans le groupe contraste (samedi et dimanche, $\sum_{j\in\text{groupe }0}1=2$) et 5 jours dans le groupe 1 (lundi à vendredi, $\sum_{j\in\text{groupe }1}1=5$). 
Au mois $t$, le régresseurs JO type de jours est donc égal au nombre de jours de la semaine dans le mois, mois $5/2\times$ nombre de jours de week-end.


Les régresseurs JO peuvent être créés à partir de 2 fonctions : `htd()` qui permet de les créer à partir d'un calendrier spécifique et `td()`. 
Dans ces fonctions, le paramètre le plus important est `groups` pour permet de faire des hypothèses sur les jours. 
C'est un vecteur de longueur 7 (le nombre de jours de la semaine) dont chaque élément indique à quel groupe le jour de la semaine associé correspond. 
La variable de contraste est associé au groupe 0.  
Par exemple, `groups = c(1,2,3,4,5,6,0)` correspond au *trading days* et `groups = c(1,1,1,1,1,0,0)` correspond au *working days*.

Par exemple :

```{r}
groups <- c(1, 2, 3, 4, 5, 6, 0)
frequency <- 12
start <- c(2000,1)
wkd <- calendar_td(CAL, frequency = frequency, start = start, length = 12*35,
				   groups = groups)
wkd <- ts(wkd, start = start, frequency = frequency)
```


::: callout-note
## Exercice
Comparer le régresseurs JO *working days* créé avec personnalisé et celui sans hypothèse sur les jours fériés (fonction `td()`).
:::


::: {.callout-tip collapse="true"}
## Solution
```{r}
groups <- c(1, 1, 1, 1, 1, 0, 0)
frequency <- 12
start <- c(2000,1)
wkd <- calendar_td(CAL, frequency = frequency, start = start, length = 12*35,
				   groups = groups)
wkd <- ts(wkd, start = start, frequency = frequency)
wkd_def <- td(frequency = frequency, start = start, length = 12*35,
			  groups = groups)
wkd_def <- ts(wkd_def, start = start, frequency = frequency)
data <- ts.union(wkd, wkd_def)
plot(data, col = c("orange","black"),
	 plot.type = "single")
```
:::


## Régresseur *leap year*


Le régresseur année bissextile (*leap year*), $LY_t$ doit être créé à la main. 
Il est égal à la différence entre le nombre de jours dans le mois $t$ et le nombre de jours moyens dans le mois $t$, $\bar N_t$. 
Tous les mois ont le même nombre de jours, sauf le mois de février qui est de 29 jours tous les 4 ans. 
$\bar N_t$ est donc égal à 30 ou 31 si le mois considéré n'est pas un mois de février (et donc $N_t - \bar N_t=0$) à 28,25 en février^[
En réalité, la vraie valeur est 28,2425. En effet, une année bissextile est une année divisible par 4 mais pas par 100, sauf si elle est divisible par 400 : 1900 n'était pas une année bissextile mais 2000 l'était !
].
$$
LY_{t} =
\begin{cases}
0,75 & \mbox{si } t \mbox{ est un mois de février bissextil } \\
-0,25 & \mbox{si } t \mbox{ est un mois de février non bissextil } \\
0 & \mbox{sinon}
\end{cases}
$$


::: callout-note
## Exercice
Créer une fonction `leap_year` qui permet de générer le régresseur *leap year*.
:::


::: {.callout-tip collapse="true"}
## Solution
```{r}
leap_year <- function(start = 1990, end = 2030, frequency = 12){
	ly <- ts(0, start = start, end = end, frequency = 12)
	mois_feb <- cycle(ly) == 2
	annees <- trunc(round(time(ly), 3)) # arrondi car parfois des pbs avec fonction time
	# On utilise la définition exacte
	is_ly <- (annees %% 400 == 0) |
		((annees %% 4 == 0) & (annees %% 100 != 0))
	ly[mois_feb] <- 28 - 28.2425
	ly[mois_feb & is_ly] <- 29 - 28.2425
	# on change si besoin la fréquence
	stats::aggregate(ly, nfrequency = frequency) 
}
leap_year(frequency = 12)
# ou rjd3toolkit::lp_variable()
```
On peut également uiliser la fonction `rjd3toolkit::ts_adjust()` pour préajuster de l'effet année bissextile.
:::

## Exercice bilan

::: callout-note
## Exercice
Créer un objet `regresseurs_JO` qui contiendra tous les jeux de régresseurs plausibles. Par exemple :

- le régresseur *leap year*

- le jeu de régresseur *trading days* (`TD7`, lundi à samedi, dimanche = contraste)

- le jeu de régresseur *working days* (`TD2`, lundi =... = vendredi, samedi=dimanche=contraste)

- le jeu `TD3` : lundi = ... = vendredi, samedi et dimanche = contraste

:::

::: {.callout-tip collapse="true"}
## Solution

La solution montre comment créer tous les régresseurs de JDemetra+ 3.0.0
```{r}
frequency <- 12

gen_calendrier <- function(cal, frequency, start = c(1990, 1), end = c(2030, 1)) {
	length = (end[1] - start[1]) * frequency + end[2] - start[2]
	ly <- rjd3toolkit::lp_variable(frequency = frequency, start = start,
								   length = length)
	# N'hésitez pas à ajouter les votre !
	TD7 <- calendar_td(cal, frequency = frequency, start = start, length = length,
					   groups = c(1, 2, 3, 4, 5, 6, 0))
	TD4 <- calendar_td(cal, frequency = frequency, start = start, length = length,
					   groups = c(1, 1, 1, 1, 2, 3, 0))
	TD3 <- calendar_td(cal, frequency = frequency, start = start, length = length,
					   groups = c(1, 1, 1, 1, 1, 2, 0))
	TD3c <- calendar_td(cal, frequency = frequency, start = start, length = length,
						groups = c(1, 1, 1, 1, 2, 2, 0))
	TD2 <- calendar_td(cal, frequency = frequency, start = start, length = length,
					   groups = c(1, 1, 1, 1, 1, 0, 0))
	TD2c <- calendar_td(cal, frequency = frequency, start = start, length = length,
						groups = c(1, 1, 1, 1, 1, 1, 0))
	
	reg_jo <- ts(cbind(TD2, TD2c, TD3, TD3c, TD4, TD7),
				 start = start, frequency = frequency)
	reg_jo <- ts.intersect(reg_jo,
						   ly)
	colnames(reg_jo) <- c(
		"TD2_semaine",
		"TD2c_lundi_samedi",
		sprintf("TD3_%s", c("semaine", "samedi")),
		sprintf("TD3c_%s", c("lundi_jeudi", "vendredi_samedi")),
		sprintf("TD4_%s", c("lundi_jeudi", "vendredi", "samedi")),
		sprintf("TD7_%s", c("lundi", "mardi", "mercredi", "jeudi", "vendredi", "samedi")),
		"leap_year")
	reg_jo
}
regresseurs_JO <- gen_calendrier(FR, frequency = 12)
```
:::


## Effet graduel de Pâques

Prenons l'exemple de la vente de chocolats. 
Il est assez commun d'offrir des chocolats à Pâques\ : il y a donc une hausse des ventes autour du lundi de Pâques. 
Toutefois, ces ventes ne se font pas le jour de Pâques mais plusieurs jours avant, et plus on se rapproche du jour J, plus ces ventes sont importantes. 
C'est ce que l'on appel l'**effet graduel de Pâques**. 
Sous JDemetra+ on peut définir le nombre de jours avant Pâques pour lequel on considère qu'il y a un effet (`easter_day.duration`, entre 1 et 20) ou laisser ce choix à JDemetra+. 


::: callout-note
## Exercice
Serait-il pertinent de considérer un effet graduel de Noël dans le modèle Reg-ARIMA ?
:::

::: {.callout-tip collapse="true"}
## Solution
Non car l'effet graduel de Noël est en fait saisonnier car c'est un jour fixe ! 
Pour Pâques, comme c'est une fête mobile, les jours précédents peuvent être dans des mois différents en fonction de l'année considérée. 
Je ne suis pas entré dans les détails mais le régresseur utilisé pour la correction de l'effet graduel de Pâques est désaisonnalisé pour ne prendre en compte que l'effet voulu
:::

Le régresseur associé à l'effet graduel de Pâques peut être généré en utilisant la fonction `rjd3toolkit::easter_variable()`.

# Utilisation des régresseurs dans la V3 {#sec-rjd2}

Dans la V3 de RJDemetra, pour utiliser nos régresseurs jours ouvrables personnalisés, il faut :

1. créer sa propre spécification (fonctions `rjd3x13::x13_spec()` ou `rjd3x13::regarima_spec`)

2. ajouter les régresseurs dans le contexte grâce au paramètre `context` de `rjd3x13::x13()` et avec la fonction `rjd3toolkit::modelling_context()`

3. modifier la spécification avec la fonction `rjd3toolkit::set_tradingdays()`.


```{r}
ipi_fr <- RJDemetra::ipi_c_eu[, "FR"]
ctxt <- rjd3toolkit::modelling_context(
	# on crée un groupe de variables "cjo" contenant les régresseurs
	variables = list(cjo = regresseurs_JO)
) 

spec1_jd3 <- rjd3x13::spec_regarima("rg5c") |> 
	rjd3toolkit::set_tradingdays(
		option = "UserDefined",
		uservariable = paste0("cjo.", c(grep("TD7", colnames(regresseurs_JO), value = TRUE),
										"leap_year"))
	)
reg1_jd3 <- rjd3x13::regarima(ipi_fr, spec1_jd3, ctxt)
summary(reg1_jd3)
```

Une autre façon de faire est d'ajouter le calendrier du personnalisé comme calendrier par défaut, ce qui permet de garder les options de JDemetra+ comme le préajustement de l'effet *leap-year* ou la sélection automatique des jeux de régresseurs.


```{r}
ctxt <- rjd3toolkit::modelling_context(
	# on appelle "FR" le calendrier francais
  # Remplacer ici par votre calendrier
	calendars = list(FR = FR), 
	# on crée un groupe de variables "cjo" contenant les régresseurs
	variables = list(cjo = regresseurs_JO)
) 

spec2_jd3 <- rjd3x13::spec_regarima("rg5c") |> 
	rjd3toolkit::set_tradingdays(
		calendar.name = "FR"
	)
reg2_jd3 <- rjd3x13::regarima(ipi_fr, spec2_jd3, ctxt)
summary(reg2_jd3)
```

<!-- ::: callout-note -->
<!-- ## Exercice -->
<!-- Pourquoi les deux modèles sont différents ? -->
<!-- ::: -->


<!-- ::: {.callout-tip collapse="true"} -->
<!-- ## Solution -->
<!-- Le modèle étant multiplicatif, la série est pré-ajustée de l'effet année bissextile, ce qui fait que le régresseur n'est pas utilisé ! -->
<!-- ::: -->

Pour faire des tests multiples sur les régresseurs jours ouvrables, on peut utiliser la fonction `car::linearHypothesis()`. 
Dans le modèle précédent, il parait clair que les régresseurs jours ouvrables sont significatifs. 
Toutefois, on peut se demander, si par parcimonie on peut simplifier le modèle en regroupant les jours de la semaine :

```{r}
library(car)
linearHypothesis(reg2_jd3,
				 c("monday", "tuesday", "wednesday", "thursday", "friday", "saturday"),
				 c(0, 0, 0, 0, 0, 0), test = "F")
```



# Test de la présence de jours ouvrables résiduels

Un point important lorsque le fait de la correction de jours ouvrables est de tester s'il reste un effet jour ouvrable après la correction.
La fonction `rjd3toolkit::td_f()` peut aider à le faire.

Généralement ce test est effectué après la décomposition, sur la composante désaisonnalisée ou sur l'irrégulier. 
Plutôt que la fonction `regarima` on va utiliser la fonction `x13` qui effectue la décomposition sur la série linéarisée. 
Ces tests sont disponibles dans le sous-objet `.$diagnostics` (`"f-test on sa (td)"` et `"f-test on i (td)"`) :

```{r}
myspec1_sa <- x13_spec(spec = "RSA5c",
					   usrdef.varEnabled = TRUE,
					   usrdef.var = wkd,
					   usrdef.varType = "Calendar",
					   easter.enabled = FALSE)
mysa <- x13(ipi_fr, myspec1_sa)
# On retrouve d'ailleurs la partie regarima
# summary(mysa$regarima)
mysa$diagnostics
```

Sous JDemetra+, les tests affichés portent sur les 8 dernières années et dans RJDemetra sur la série entière ! Pour reproduire les résultats de JDemetra+, utiliser la fonction `rjd3toolkit::td_f()`. 
Pour le test, six spécifications différentes sont possibles :

1. Par défaut sous JDemetra+ et `model = "R100"` sous `rjd3toolkit`
$$
y_t=c + \alpha y_{t-1} + \sum_{i=1}^{6} \beta_i (N_{it} - N_{7t}) +  \varepsilon_t
$$

2. `model = "D1"` 
$$
\Delta y_t - \overline{\Delta y}  =\sum_{i=1}^{6} \beta_i \Delta(N_{it} - N_{7t}) +  \varepsilon_t
$$

3. `model = "DY"` 
$$
\Delta_s y_t - \overline{\Delta_s y}  =\sum_{i=1}^{6} \beta_i \Delta_s(N_{it} - N_{7t}) +  \varepsilon_t
$$

4. `model = "D1DY"` 
$$
\Delta_s \Delta y_t - \overline{\Delta_s \Delta y}  =\sum_{i=1}^{6} \beta_i \Delta_s\Delta(N_{it} - N_{7t}) +  \varepsilon_t
$$
5. `model = "AIRLINE"`
$$
y_t =\sum_{i=1}^{6} \beta_i (N_{it} - N_{7t}) +  \varepsilon_t\text{ avec }\varepsilon_t\sim ARIMA(0,1,1)(0,1,1)
$$

6. `model = "R011"`
$$
y_t =\sum_{i=1}^{6} \beta_i (N_{it} - N_{7t}) +  \varepsilon_t\text{ avec }\varepsilon_t\sim ARIMA(0,1,1)
$$

7. `model = "WN"`
$$
y_t - \bar y =\sum_{i=1}^{6} \beta_i (N_{it} - N_{7t}) +  \varepsilon_t
$$

avec $y_t$ pris en logarithme si le schéma est multiplicatif. 
Dans tous les cas $(H_0):\beta_1=\dots = \beta_6=0$ et les régresseurs utilisés ne prennent pas en compte le calendrier personnalisé que l'on a créé !

```{r}
library(rjd3toolkit)
sa <- mysa$final$series[,"sa"]
i <- mysa$final$series[,"i"]
if (mysa$regarima$model$spec_rslt[,"Log transformation"]) {
	sa <- log(sa)
	i <- log(i)
}
rjd3toolkit::td_f(sa, nyears = 8, model = "R100")
rjd3toolkit::td_f(i, nyears = 8, model = "R100")
# Résultats différents sur l'ensemble de la série
rjd3toolkit::td_f(sa, nyears = 0, model = "R100")
rjd3toolkit::td_f(i, nyears = 0, model = "R100")
```

En réalité les tests affichés dans JDemetra+ et RJDemetra ne sont pas effectuées sur les composantes "finales" de l'irrégulier et la série désaisonnalisée, mais sur les composantes issues de X-11 avant ajout des points atypiques du préajustement.
Pour X-13-ARIMA ces séries ne sont pas exportées par défaut (et ne sont pas exportables depuis JDemetra+).
Pour les extraires, nous allons réestimer le modèle^[
Vous remarquerez que le résultat est différent de celui affiché dans JDemetra+ : cela vient de la méthode d'estimation du test utilisée !
] :

```{r}
jmodel <- suppressWarnings(jx13(get_ts(mysa), x13_spec(mysa)))

sa <- get_indicators(jmodel, "decomposition.sa_cmp")[[1]]
i <- get_indicators(jmodel, "decomposition.i_cmp")[[1]]
# Pour mettre tous les résultats sous forme de matrice :
t(simplify2array(
	list(
		rjd3toolkit::td_f(sa, nyears = 0, model = "R100"),
		rjd3toolkit::td_f(sa, nyears = 8, model = "R100"),
		rjd3toolkit::td_f(i, nyears = 0, model = "R100"),
		rjd3toolkit::td_f(i, nyears = 8, model = "R100"))
))
```

Avec la V3 ces composantes sont directement exportables :

```{r}
x13_jd3 <- rjd3x13::x13(
	ipi_fr, 
	rjd3x13::x13_spec("rsa5c") |> 
		rjd3toolkit::set_tradingdays(
			calendar.name = "FR"
		), 
	ctxt)
sa <- x13_jd3$result$decomposition$d11
i <- x13_jd3$result$decomposition$d13
sa <- window(sa, start = start(ipi_fr), end = end(ipi_fr))
i <- window(i, start = start(ipi_fr), end = end(ipi_fr))
```

En utilisant la fonction `rjd3toolkit::sarima_estimate()` et le package `car`, vous pouvez aussi construire vous-même le test^[
Vous pouvez également utiliser le code vu dans les sections [-@sec-rjd] et [-@sec-rjd2] pour estimer un modèle automatique.
] :
```{r}
car::linearHypothesis(
	rjd3toolkit::sarima_estimate(
		sa,
		order = c(0, 1, 1),
		seasonal = c(0, 0, 0),
		mean = FALSE,
		xreg = rjd3toolkit::td(s = sa)
	),
	c("group_1 = 0", "group_2 = 0", "group_3 = 0", 
	  "group_4 = 0", "group_5 = 0", "group_6 = 0"),
	test = "F"
)
```


Une autre solution est de passer par les objets `jSA` et d'exporter les indicateurs `"diagnostics.td-i-last"` et `"diagnostics.td-sa-last"`, ou bien de rajouter ces indicateurs dans le paramètre `userdefined` de `x13()` :

```{r}
jsa <- jx13(get_ts(mysa), x13_spec(mysa))
get_indicators(jsa,"diagnostics.td-sa-last")
get_indicators(jsa,"diagnostics.td-i-last")
mysa <- x13(ipi_fr, myspec1_sa, userdefined = c("diagnostics.td-sa-last", "diagnostics.td-i-last"))
mysa$user_defined$`diagnostics.td-sa-last`
mysa$user_defined$`diagnostics.td-i-last`
# # ou :
# t(simplify2array(
#   mysa$user_defined
# ))
```
Privilégier plutôt ces deux dernières solutions, cela évite se regarder le schéma de décomposition (mais on ne peut pas personnaliser le test).



::: callout-note
## Exercice
Essayez de corriger l'effet JO résiduel sur cette série.
:::

::: {.callout-caution collapse="true"}
## Indice
La spécification parait bonne, les régresseurs sont tous significatifs mais le modèle ARIMA est estimé sur 30 ans, ce qui peut paraître beaucoup. 
:::


::: {.callout-tip collapse="true"}
## Solution
```{r}
# Une option serait de couper les régresseurs JO en deux
td_reg_post_2005 <- td_reg_pre_2005  <- 
	regresseurs_JO[,grep("TD7", colnames(regresseurs_JO))]
window(td_reg_pre_2005, end = c(2005, 12)) <- 0
window(td_reg_post_2005, start = c(2005, 1)) <- 0
wkd2 <- ts.union(td_reg_pre_2005, td_reg_post_2005,
				 leap_year(frequency = 12))
colnames(wkd2) <- c(paste0(c("lundi","mardi","mercredi","jeudi","vendredi",
							 "samedi"),"_av2005"),
					paste0(c("lundi","mardi","mercredi","jeudi","vendredi",
							 "samedi"),"_ap2005"),"leap_year")

myspec2_sa <- x13_spec(spec = "RSA5c",
					   usrdef.varEnabled = TRUE,
					   usrdef.var = wkd2,
					   usrdef.varType = "Calendar",
					   easter.enabled = FALSE)
mysa2 <- x13(ipi_fr, myspec2_sa,
			 userdefined = c("diagnostics.td-sa-last", "diagnostics.td-i-last"))
summary(mysa2$regarima)
t(simplify2array(
	mysa2$user_defined
))
```
:::


# Utilisation des régresseurs dans `RJDemetra` {#sec-rjd}

Dans `RJDemetra`, pour utiliser nos régresseurs jours ouvrables personnalisés, il faut créer sa propre spécification (fonctions `x13_spec()` ou `regarima_spec_x13()`) en utilisant l'option `usrdef.varEnabled = TRUE`, en spécifiant les régresseurs dans `usrdef.var` et indiquant que les régresseurs sont des régresseurs calendaires avec l'option `usrdef.varType = "Calendar"`. 
Par exemple : 

```{r}
library(RJDemetra)
ipi_fr <- ipi_c_eu[, "FR"]
# On arrête la série en décembre 2019 pour éviter les changements de résultats
# liés aux futures actualisation des données de RJDemetra
ipi_fr <- window(ipi_fr, end = c(2019, 12))
# on garde le jeu reg6
wkd <- regresseurs_JO[,c(grep("TD7", colnames(regresseurs_JO), value = TRUE),
						 "leap_year")]
# Pour simplifier l'output, on enlève le "TD7_"
# mais ce n'est pas obligatoire
colnames(wkd) <- gsub("TD7_", "", colnames(wkd))
myspec1 <- regarima_spec_x13(spec = "RG5c",
							 usrdef.varEnabled = TRUE,
							 usrdef.var = wkd,
							 usrdef.varType = "Calendar",
							 easter.enabled = FALSE)
myreg1 <- regarima(ipi_fr, myspec1)
summary(myreg1)
```

::: {.callout-warning}
## Pour information
Pour ne pas repartir de zéro et avoir des modèles, il y a sous JDemetra+ 13 spécifications pré-définies décrites [ici](/PDF/Predefined_specifications.pdf) ou dans l'aide des fonction RJDemetra associés (`?regarima`, `?x13` ou `?tramoseats`).
:::

Pour faire des tests multiples sur les régresseurs jours ouvrables, on peut utiliser la fonction `car::linearHypothesis()`. 
Dans le modèle précédent, il parait clair que les régresseurs jours ouvrables sont significatifs. 
Toutefois, on peut se demander, si par parcimonie on peut simplifier le modèle en regroupant les jours de la semaine :

```{r}
library(car)
linearHypothesis(myreg1,
				 c("lundi", "mardi", "mercredi", "jeudi", "vendredi", "samedi"),
				 c(0, 0, 0, 0, 0, 0), test = "F")
linearHypothesis(myreg1,
				 c("lundi = mardi","mardi = mercredi","mercredi = jeudi","jeudi = vendredi"), test = "F")
```


::: callout-note
## Exercice
Essayez maintenant sur vos propres séries.
Tester de laisser ou non l'effet graduel de Pâques (`easter.enabled = TRUE`).
:::


